福建高等法院金門分院刑事判決　　　　　 94年度上訴字第7號
上　訴　人
即　被　告　乙○○
上列上訴人因違反商業會計法等案件，不服福建金門地方法院中
華民國九十四年四月十五日第一審判決（九十三年度訴字第四二
號；起訴案號：福建金門地方法院檢察署九十三年度偵字第一四
九、四００號），提起上訴，本院判決如下：
    主  文
上訴駁回。
　　事　實
一、乙○○未曾在「將座工程行」、「岩輝營造有限公司」（下
    稱岩輝公司）、「太武建材有限公司」（下稱太武公司）工
    作，竟與丁○○基於共同填製不實會計憑證及幫助逃漏稅捐
    之概括犯意，緣因「將座工程行」之商業負責人丁○○，於
    民國八十八年、八十九年承作岩輝公司、太武公司轉包工程
    ，乙○○乃提供其本人與其弟黃奕武之身分證影本及印章予
    丁○○，再由丁○○將之交由不知情從事會計業務之丙○○
    ，連續製作乙○○名義之八十八年「將座工程行」新台幣（
    下同）二十四萬五千元、八十九年岩輝公司二十萬元之業務
    上不實之薪資印領清冊；黃奕武名義之八十八年太武公司十
    八萬元、八十九年岩輝公司十八萬元之業務上不實之薪資印
    領清冊（性質上屬會計憑證之原始憑證），並據以作成上開
    公司及「將座工程行」當年度各類所得扣繳暨免扣繳憑單（
    性質上非屬會計憑證）、營利事業所得稅結算申報書，向稅
    捐機關提出申報行使，使營業成本增加，營利所得減少，「
    將座工程行」、「太武公司」因而分別逃漏八十八年度營利
    事業所得稅六萬一千二百五十元、四萬五千元，「岩輝公司
    」則因此逃漏八十九年度營利事業所得稅七萬三千五百一十
    九元，足以生損害於黃奕武及稅捐機關對於稅務管理之正確
    性。
二、案經乙○○訴由金門縣警察局金沙警察所報請福建金門地方
    法院檢察署檢察官偵查起訴。
    理  由
一、上訴人即被告乙○○否認有提供本人及其弟黃奕武之身分證
    及印章供丁○○製作不實薪資印領清冊，以逃漏稅捐等犯行
    ，辯稱伊與其弟黃奕武分別接到追繳個人薪資所得之通知後
    ，始向丁○○查證，且為息事寧人，方在黃奕武之授權下，
    自行並代理黃奕武分別簽立薪資受領收據云云。然查：
(一)、被告乙○○提供其本人與其弟黃奕武之身分證影本及印章予
    丁○○，再由丁○○將之交由不知情從事會計業務之丙○○
    ，連續製作乙○○名義之八十八年「將座工程行」新台幣二
    十四萬五千元、八十九年岩輝公司二十萬元之薪資印領清冊
    ；黃奕武名義之八十八年太武公司十八萬元、八十九年岩輝
    公司十八萬元之薪資印領清冊，並據以作成上開公司及將座
    工程行當年度各類所得扣繳暨免扣繳憑單一節，業據證人即
    同案被告丁○○證述無訛（本院卷第三四至三八頁）。
(二)、「岩輝公司」八十九年一至十二月薪資表、自願放棄投保八
    十九年度勞健保切結書及「太武公司」薪資收據為被告乙○○親自簽署及代其弟黃奕武簽署，為被告乙○○自承在卷，
    核證人黃奕武、丙○○證述之情節相符（原審卷第九０頁、
    本院卷五一至五七頁），並有上開薪資表、切結書及收據影
    本附卷可稽（原審卷第二六至五三頁），被告乙○○既未曾
    在「將座工程行」、「岩輝公司」、「太武公司」工作，其
    簽名於薪資等會計憑證上將擔負刑事及行政責任，為何自願
    簽署名於上開薪資表、切結書及收據之上？可見證人丁○○
    指稱與被告乙○○為舊識好友，乃每個年度以3000元至5000
    元不等之對價，由乙○○提供其與黃奕武之身分證及印章作
    為報稅資料等情非虛。
(三)、再者，證人丁○○提出被告乙○○七十五年三月一日核發及
    八十七年十月二十日補發之身分證影本（偵一四九號卷第四
    四頁），核與被告乙○○自承曾申請補發國民身分證之情節
    相符。倘丁○○係未經許可使用被告乙○○之身分證，則其
    既已有被告乙○○七十五核發之身分證可供使用，當不致再
    費心取得被告乙○○八十七年補發之身分證；況被告乙○○
    補發身分證，非他人得悉之事，證人丁○○實難得悉被告乙○○於何時補發身分證之情。證人丁○○如不知被告乙○○
    換發國民身分證，應僅會使用被告乙○○七十五年核發之身
    分證；反之，則當更有所警惕，未經被告乙○○同意，理應
    不至再度使用其身分證以免觸法。然證人丁○○不但未停止
    虛報被告乙○○薪資所得，復取得被告乙○○補發之身分證
    影本，亦見證人丁○○證述該身分證影本係被告乙○○交付
    用以申報稅捐尚屬有據。
(四)、被告乙○○雖辯稱係息事寧人，方在黃奕武之授權下，自行
    並代理黃奕武分別簽立薪資受領收據云云。然被告既已向國
    稅局檢舉丁○○、「岩輝公司」及「太武公司」逃漏稅捐，
    則表示被告確未曾在「將座工程行」、「岩輝公司」及「太
    武公司」工作，而係丁○○虛偽以乙○○及黃奕武名義申報
    薪資支出，為業務登載不實及偽造會計憑證，正可一併追究
    丁○○及「岩輝公司」、「太武公司」之責任，怎可能自陷
    自身於不利之地位，只為息事寧人而於事後再行簽署不實之
    薪資表、切結書及收據，顯違常理，所辯自不足採。至於被
    告乙○○聲請傳訊證人甲○○以證實證人丁○○找甲○○關
    說希望伊撤回檢舉逃漏案件云云，此部分與本件待證事實無
    關，自無傳訊之必要，併予敘明。
(五)、此外，復有財政部台灣省北區國稅局金門服務處九十三年二
    月二十三日北區國稅金門一字第０九三一０００六八八號函
    檢送八十八年度將座工程行、八十九年度岩輝公司薪資印領
    清冊、扣免繳憑單、薪資具領收據、切結書。九十四年三月
    二十一日北區國稅金門一字第０九四００００一一五號函檢
    送將座工程行、太武、岩輝二公司八十八、八十九年度減列
    乙○○、黃奕武工資所得後應納稅額之明細等資料，及被告
    乙○○、證人黃奕武八十八、八十九年度綜合所得稅核定通
    知書（偵一四九號卷第一三至四四頁、原審卷第七九頁）在
    卷可稽，本件事證已臻明確，被告犯行堪以認定。
二、按商業會計法之商業會計原始憑證，係指證明事項之經過，
    而為造具記帳憑證所根據之憑證，此觀商業會計法第十五條
    之規定自明。而公司員工之薪資支出，乃以薪資印領清冊（
    表）等文件為造具記帳憑證之根據，是薪資表自屬會計憑證
    無疑。另所得稅扣繳義務人依所得稅法第八十九條第三項或
    同法第九十二條規定，填發免扣繳憑單或扣繳憑單，旨在使
    稅捐稽徵機關蒐集及掌握課稅資料，以利稅捐稽徵。就營利
    事業所得稅核課而言，依營利事業所得稅查核準則第七十一
    條第十一款規定：「薪資支出之原始憑證，為收據或簽收之
    名冊，其由工會或合作社出具之收據，應另付工人之印領清
    冊，職工薪資如係送交銀行分別存入各該職工帳戶者，應以
    銀行蓋章證明存入之清單予以認定」。則員工薪資扣繳暨免
    扣繳憑單，僅係證明全年度支付員工薪資及代為扣繳綜合所
    得稅之情形，為徵、繳雙方課徵與申報綜合所得稅之依據，
    其既非造具記帳憑證所根據之憑證，抑非證明處理會計事項
    人員之責任而為記帳所根據之憑證，自非商業會計法第十五
    條所規定之商業會計憑證。又刑法第二百一十五條所謂「業
    務上作成之文書」以文書之作成與其業務有密切關係，非執
    行業務即不能作成該文書者，均屬之。公司員工薪資扣繳暨
    免扣繳憑單、營利事業所得稅結算申報書為記載員工薪資狀
    況及公司向稅捐稽徵機關申報稅捐之文件，對於從事業務之
    會計，自屬業務上之文書。
三、核被告乙○○所為，係犯商業會計法第七十一條第一款填具
    不實會計憑證罪、刑法第二百一十六條、第二百一十五條行
    使業務上登載不實文書罪，及稅捐稽徵法第四十三條第一項
    幫助逃漏稅捐罪。又被告乙○○與丁○○利用不知情之會計
    多次製作業務上不實薪資印領清冊之商業會計原始憑證，及
    不實扣繳暨免扣繳憑單、營利事業所得稅結算申報書，並申
    報稅捐，為間接正犯；復與丁○○有犯意之聯絡，與行為之
    分擔，均為共同正犯，雖填具不實會計憑證部分以商業負責
    人為身分要件，被告乙○○無該特定關係，仍應以共犯論；
    且渠上開多次行為，方法相同，觸犯構成要件相同之罪名，
    顯係基於概括犯意所為，為連續犯，應以一罪論，並加重其
    刑。被告連續業務上登載不實之低度行為為行使業務上登載
    文書罪之高度行為吸收，不另論罪。至被告所為填具不實會
    計憑證雖同時觸犯刑法第二百一十五條業務登載不實罪，然
    同一行為而有二種不同之處罰規定，應屬法規競合；而後者
    為前者之特別規定，依特別法優於普通法之原則，自應優先
    適用商業會計法第七十一條第一款之規定，不再論以刑法第
    二百一十五條之罪。另被告非岩輝公司、太武公司負責人，
    參照上揭判例要旨，應論以稅捐稽徵法第四十三條第一項之
    幫助逃漏稅捐罪。被告所犯連續填具不實會計憑證、連續行
    使業務登載不實之文書，及連續幫助逃漏稅三罪間，均為一
    逃漏稅捐之目的，有方法結果之牽連關係，應從一重之連續
    填具不實會計憑證罪論處。本件聲請意旨認被告就稅捐稽徵
    法第四十一條部份有犯意聯絡及行為分擔，為共同正犯，且
    被告違反商業會計法第七十一條第一款及稅捐稽徵法第四十
    一條之罪有牽連關係，容有誤會，附此敘明。
四、原審認被告罪證明確，適用商業會計法第七十一條第一款，
    稅捐稽徵法第四十三條第一項，刑法第二條第一項前段、第
    十一條前段、第二十八條、第三十一條第一項、第五十六條
    、第二百一十六條、第二百一十五條、第五十五條、第四十
    一條第一項前段，罰金罰鍰提高標準條例第一條前段、第二
    條之規定，並審酌被告之犯罪動機、手段、方法、所生之危
    害，犯罪後之態度，及其他之一切情狀，量處有期徒刑三月
    ，並諭知易科罰金之折算標準。認事用法，均無違誤，量刑
    亦屬妥適，被告上訴意旨否認犯罪指摘原判決不當，為無理
    由，應予駁回。
據上論斷，依刑事訴訟法第三百六十八條，判決如主文。
本件經檢察官趙中岳到庭執行職務。
中　華　民　國　　九十四　　年　  八　　月　　二十四  日
　　　　　　　　　　　刑事庭審判長法　官　李　炫　德
　　　　　　　　　　　　　　　　　法　官　段　景　榕
　　　　　　　　　　　　　　　　　法　官　紀　文　勝
上開正本證明與原本無異。
如不服本判決，應於收受送達後十日內向本院提出上訴書狀，其
未敘述上訴之理由者並得於提起上訴後十日內向本院補提理由書
（均須按他造當事人之人數附繕本）。
中　華　民　國　　九十四　　年　  八　　月　　二十四  日
                                  書記官　李　麗　鳳
附錄本案論罪科刑法條全文
商業會計法第七十一條第一款：
商業負責人、主辦及經辦會計人員或依法受託代他人處理會計事
務之人員有左列情事之一者，處五年以下有期徒刑、拘役或科或
併科新台幣十五萬元以下罰金：
一  以明知為不實之事項，而填製會計憑證或記入帳冊者。
稅捐稽徵法第四十三條第一項：
教唆或幫助犯第四十一條或第四十二條之罪者，處三年以下有期
徒刑、拘役或科新台幣六萬元以下罰金。
刑法第二百一十六條
行使第二百一十條至第二百一十五條之文書者，依偽造、變造文
書或登載不實事項或使登載不實事項之規定處斷。
刑法第二百一十五條
從事業務之人，明知為不實之事項，而登載於其業務上作成之文
書，足以生損害於公眾或他人者，處三年以下有期徒刑、拘役或
五百元以下罰金。
